---
title: "Projekt"
output:
  pdf_document: default
  html_document:
    df_print: paged
---

# Przygotowanie

## Wczytanie bibliotek

Pierwsze trzeba się upewnić, czy wszystkie potrzebne biblioteki są zainstalowane i wczytane.

```{r}
#install.packages("aTSA")
install.packages("forecast")
library('aTSA')
library('forecast')

```

## Wczytanie danych

Czas wczytać dane. Jest to rzeczywisty produkt krajowy brutto na mieszkańca USA.Zapiszmy od razu je jako szereg czasowy.

```{r}
data=read.csv('A939RX0Q048SBEA.csv')
data=ts(data$VALUE,frequency = 4)
```

Teraz pora na przyjrzenie się danym.

```{r}
eda<-c(min(data),max(data),max(data)-min(data),mean(data),is.null(data))
names(eda)<-c('Min ','Max ','Max-Min ','Średnia ',' Ile null')
(eda)
head(data,n=8)
tail(data,n=8)
```

Wygląda na to, że wszystko wczytało się poprawnie. Nie występują brakujące wartości. Przejdźmy więc do główniej części.

# Główna część

## Badanie oryginalnego szeregu

```{r}
plot(data)
```

Możemy zauważyć wyraźny tręd. Spróbujmy jednk rozbić ten szereg na poszcze składowe.

```{r}
plot(decompose((data)))
```

Faktycznie występuje tutaj tręd. Można zauważyć również, że występuje sezonowość. Interesujący jest silny spadek oraz wzrost do standardowych poziomów pod koniec obserwacji. Odpowiada za niego COVID-19 oraz polityka rządów w związku z ego rzprzesrzenianiem się.

Sprawdźmy funkcje autokorelacji i autokorelacji cząstkowej

```{r}
acf(data)
pacf(data)
```

oraz test na stacjonarność szeregu.

```{r}
adf.test(data)
```

W każdym wypadku p-value jest zdecydowanie większe niż 0.05 wię nie mamy przesłanek za odrzuceniem hipotezy zerowej. W takim przypadku przyjmimy, że szereg nie jest stacjonarny. Co jednak będzie jeśli go zróżnicujemy?

## Różnicowanie szeregu

```{r}
data_dif<-diff(data,1)
```

Analogicznie sprawdźmy, czy nic się nie zepsuło w danych.

```{r}
eda<-c(min(data_dif),max(data_dif),max(data_dif)-min(data_dif),mean(data_dif),is.null(data_dif))
names(eda)<-c('Min ','Max ','Max-Min ','Średnia ',' Ile null')
(eda)
head(data_dif,n=8)
tail(data_dif,n=8)
```

Wszystko wygląda dobrze. Rozłóżmy więc szereg na czynniki.

```{r}
plot(decompose(data_dif))
```

Jest on teraz zdecydowanie bardziej wypłaszczony. Możliwe, że w takiej formie okaże się stacjonarny.

Sprawdźmy funkcje autokorelacji i autokorelacji cząstkowej

```{r}
acf(data_dif)
pacf(data_dif)
```

oraz stacjonarność

```{r}
adf.test(data_dif)
```

W każdym wypadku zaobserwowane p-value pozwala nam przyjąć hipotezę alternatywną. Uznajemy więc że szereg ten jest stacjonarny po jednokrotnym zróżnicowaniu.

## Przyporządkowanie Arimy i prognozowanie

Spróbujmy przyporządkować model Arima do naszych danych

```{r}
fit<-auto.arima(data,)
fit

```

```{r}
checkresiduals(fit)
shapiro.test(fit$residuals)
```

Niestety wychodzi nam, że nie mają one rozkładu normalnego (nie można ich traktować jak biały szum). W takim przypadku nim dozwolone byłoby prognozowanie, musielibyśmy ręcznie dopasować lepszy model. Widzimy jednak, że najprawdopodobniej przyczynami błędów są dane z okresu około COVIDowego.Najprawdopodobniej obróbka danych tak, żeby brać obserwacje wpadające w przedział ufności (te, które nie pasują zmienić odpowiednio na górne albo dolne ograniczenie przedziału) poprawiłaby wyniki. Uznajmy więc jednak, że na potrzeby projektu ten jest dość dobry.

Prognoza modelu w naszej dotychczasowej formie wygąda następująco.

```{r}
plot(predict(fit$fitted,h=30))
```

